台灣高等法院台中分院刑事判決　　　　　　　九十三年度重上更(二)字第二六六號
　　上　訴　人　臺灣臺中地方法院檢察署檢察官
　　上　訴　人
　　即　被　告　丁○○
右上訴人因偽造文書等案件，不服臺灣臺中地方法院八十九年度訴緝字第六八七號中
華民國九十二年七月八日第一審判決（起訴案號：臺灣臺中地方法院檢察署八十五年
度偵字第一三三八三號），提起上訴，本院判決如左：
    主      文
原判決撤銷。
丁○○連續行使偽造私文書，足以生損害於他人，處有期徒刑陸月，如易科罰金，以
參佰元折算壹日。偽造之丙○○印章壹顆及附表編號一支票上偽造之「丙○○」簽名
壹枚，均沒收。
    事      實
一、丁○○於八十四年八月間，因簽賭六合彩欠債，向甲○○借四百萬元，除提供其
    所有台中市○區○○段五小段0000－0000號土地及其上之建物即台中市
    ○○路○段一四五號底一層之一、底二層之一之房屋暨王秋娥所有烏日鄉○○段
    四六四號之土地及其上建物即台中縣烏日鄉○○街九十九號之房屋供甲○○設定
    抵押權擔保外，並基於行使偽造私文書之概括犯意，於八十四年八月下旬某日在
    台中不詳處所簽發如附表所示之支票四張，且於編號二至四號之支票上各蓋用其
    於同月間在不詳處所託不知情之不詳姓名者偽造之丙○○印章各一枚背書後，於
    同月二十八日中午十二時許在台中市○○路一○七巷一號交與甲○○，足生損害
    於丙○○，甲○○發覺附表編號一之支票上並無丙○○之背書，即要求丁○○攜
    回由丙○○背書，詎丁○○竟承上行使偽造私文書之犯意，於台中市不詳處所偽
    簽丙○○之姓名一枚於該支票上背書，於同日下午一點多，在美村路和向上路口
    台中中小企銀西台中分行的門口交與甲○○，足生損害於丙○○，甲○○於附表
    編號二支票屆至，提示不獲兌現，遂提起民事訴訟，請求丁○○、丙○○履行票
    據責任，丙○○始知悉上情。
二、案經丙○○訴請臺灣臺中地方法院檢察署檢察官偵查起訴及甲○○訴請臺灣臺中
    地方法院檢察署檢察官移送併辦。
    理      由
一、訊據被告丁○○矢口否認犯右開罪行，辯稱：伊之前開立票號ＧＡ000000
    0、ＧＡ0000000、ＧＡ0000000號三張支票與甲○○，支票均有
    兌現，該三張支票上伊都沒有背書，開系爭支票時伊有償還能力，根本不需要背
    書，且本件系爭四張支票是連號，伊是同一時間開立給甲○○，不可能有的是用
    簽名、有的是用蓋章來背書，況且伊當時有兩棟房子給甲○○設定第二順位抵押
    權並簽發同額之本票交付云云。
二、本院查：
  (一)被告偽造其父親丙○○之印文及署押，分別在如其所簽發如附表所示支票上背書
    之事實，業據告訴人丙○○於偵查中指訴明確，並有附表所示支票及退票理由單
    影本暨台灣台中地方法院八十五年度簡上字第一六三號民事判決在卷可參。另，
    告訴人甲○○於本院上訴審審理時亦陳稱：被告於八十四年八月二十八日中午十
    二點許，在台中市○○路一○七巷一號交付系爭四張支票給伊，票號ＧＡ000
    0000、ＧＡ0000000、ＧＡ0000000等三張係支付利息的，每
    張都蓋一個丙○○的印章，只有一張沒有簽名或蓋章（即ＧＡ0000000）
    ，伊叫他拿回去請他父親背書，他於當天下午一點多，在美村路和向上路口台中
    中小企銀西台中分行的門口交伊時說他父親簽名，伊之前借給被告錢就有要求由
    他父親背書，此次借給被告大額的錢，不可能沒有要求要他父親背書，借款第一
    期利息先扣，ＧＡ0000000號支票是支付第二期利息，於三個月到期被告
    沒有支付利息，伊就提出訴訟，後來就找不到人，所以伊就沒有再追訴，伊嗣後
    多次搬家，遺失ＧＡ0000000、ＧＡ0000000、ＧＡ000000
    0號三張支票，伊除了上開四張支票外並沒有再收到被告交付之本票等語（見本
    院上訴審九十三年一月二十九日筆錄）。告訴人甲○○另於原審法院民事庭八十
    五年度簡上字第一六三號給付票款案件八十五年六月二十六日審理時指稱：伊被
    告之父親丙○○係醫生，較有信用，伊要求被告必須經其父親背書等語。
  (二)被告於原審法院九十二年二月二十日訊問時供稱：「（問：與告訴人丙○○之關
    係？）答：父子，因我父親中風無法到庭」「（ＧＡ0000000號支票）票
    是我的，甲○○要我簽我父親的名字，我當時沒有經過父親同意．．我那時是要
    辦理二胎，只有帶我的支票及印章，他臨時要我簽上我父親的名字」「我有簽丙○○之名字」「（問：在這四張裡面都有簽你父親的名字嗎？）（提示）答：我
    只有答一張，票面額最大那張」「我在他（甲○○）那裡簽大家樂，賭輸一百多
    萬元，所以他要求我提供房子給他設定抵押」等語，再於九十年三月二十三日原
    審訊問時供稱：「我只在其中一張（支票）背面簽我父親名字．．簽的那張並非
    在代書那裡簽的，是在甲○○家簽的」等語。
  (三)綜合上情，並參酌：(1)告訴人甲○○所指，伊有要求被告簽發之支票上必須有被
    告父親即告訴人丙○○背書一節，核與被告上開自白相符。(2)依常情而論，告訴
    人甲○○於借款予被告之時既有主控權，被告需款孔急，自會依告訴人甲○○之
    要求而辦理，否則告訴人甲○○大可不接受被告所簽發之系爭支票，告訴人甲○○自無甘冒刑責偽造丙○○簽名或印章背書之理，況上揭背書，若係告訴人甲○○所偽造，系爭支票於票載到期日末能兌現，被告又未依約付款時，因「丙○○
    」之背書係虛偽，訴訟上並無法對「丙○○」求償，偽造上揭背書，並無實益，
    徒使自己陷於刑責而已，告訴人甲○○焉會為此。(3)被告就未經丙○○同意，在
    附表編號一之支票上以丙○○名義背書，並交付告訴人甲○○一節，已據其於原
    審訊問時自白在卷，已見前述，亦核與告訴人丙○○之指訴相符。綜上所述，本
    件事證已臻明確，被告所辯顯係脫卸之詞，不足採信，其犯行應堪認定。
  (四)至被告之前所簽付之ＧＡ0000000、ＧＡ0000000、ＧＡ0000
    000號三張支票雖均未背書且有兌現，固有本院上訴審向合作金庫南屯分行函
    調之該三張支票影本在卷可查，其中ＧＡ0000000號支票後面兌領之帳號
    一七九五之七為告訴人甲○○所有之帳號，然告訴人甲○○與被告均稱本件債務
    與上開ＧＡ0000000號等支票之債務係不同之債務，自不得以ＧＡ000
    0000號等支票未背書即認系爭支票亦不必背書，況上開ＧＡ0000000
    號等支票債務亦未設定抵押權，再本件債務被告雖有設定抵押權與告訴人甲○○
    ，然均係第二順位（見一九二五三號偵查卷第五至十九頁及原審卷第四十一至四
    十四頁），之前分別設有本金最高限額一千八百萬元及三百二十萬元之抵押權與
    華僑商業銀行及玉山商業銀行（見一九二五三號偵查卷所附土地登記謄本），亦
    難以設定抵押權即認無簽發系爭支票之必要，併予敘明。
三、核被告所為，係犯刑法第二百十六條、第二百十條之行使偽造私文書罪。被告利
    用不知情之不詳姓名偽造丙○○印章，係間接正犯，又其偽造印章後蓋於附表編
    號二至四號之支票上及偽造丙○○簽名於編號一支票上偽造丙○○之背書均係偽
    造私文書行為之部分行為，與偽造私文書後持以行使，偽造私文書之低度行為，
    為行使之高度行為所吸收，均不另論科，被告同時於編號二至四支票上蓋用偽造
    之丙○○印章背書後再同時交付告訴人甲○○，侵害一法益，為單純一罪，先後
    二次行使偽造丙○○背書，所為時間緊接，犯構成要件相同之罪，顯係基於概括
    犯意，為連續犯，依刑法第五十六條之規定，論以一罪，公訴人就編號一、二、
    三、四支票行使偽造背書私文書部分移送併辦，因與起訴科刑之編號二支票行使
    偽造背書私文書部分分別有實質上一罪（編號二、三、四支票）及裁判上一罪（
    編號一支票）之關係，為起訴效力所及，本院自應併予審理，原審予以論罪科刑
    ，固非無見，惟查原審認被告係同時行使偽造之四張支票背書，並認係想像競合
    犯，均有未洽，被告上訴否認犯罪及檢察官以原審未併論被告詐欺罪不當為由上
    訴（見後述）雖均無理由，然原審判決既有如上未當之處，應由本院將其撤銷改
    判，查本件係因被告透過告訴人甲○○簽賭大家樂賭博，積欠賭債，被告應告訴
    人甲○○之要求，須丙○○於系爭支票上背書，始出借款項，被告在情急之下，
  始為本件犯行，被告於行為之初且曾提供事實欄所示不動產，設定抵押權以擔保
    甲○○上開債權，簽賭大家樂係違反公序良俗行為，甲○○明知上情仍出借款項
    ，在行為亦非無值非難之處，爰審酌上情、被告犯罪之手段、所生之危害暨犯罪
    後之態度等一切情狀，量處如主文第二項所示之刑。復按中華民國九十年一月四
    日修正，同年月十日經總統公布施行之刑法第四十一條規定：「犯最重本刑為五
    年以下有期徒刑以下之刑之罪，而受六個月以下有期徒刑或拘役之宣告，因身體
    、教育、職業、家庭之關係或其他正當事由，執行顯有困難者，得以一元以上三
    元以下折算一日，易科罰金。但確因不執行所宣告之刑，難收矯正之效，或難以
    維持法秩序者，不在此限。」亦即修正前刑法第四十一條原規定所犯最重本刑為
    三年以下有期徒刑之罪，而受六個月以下有期徒刑或拘役之宣告，因身體、教育
    、職業或家庭之關係，執行顯有困難者得為易科罰金，已修正為同條第一項前段
    為所犯最重本刑為五年以下有期徒刑之刑之罪，而受六個月以下有期徒刑或拘役
    之宣告，因身體、教育、職業、家庭之關係或其他正當事由，執行顯有困難，得
    為易科罰金，並於九十年一月十日修正公佈，同年一月十二日生效，比較新舊法
    以新法較有利於行為人，爰併適用裁判時新修正之刑法第四十一條第一項前段，
    而諭知易科罰金之折算標準。偽造之丙○○印章壹顆及編號一支票上偽造之「丙○○」簽名一枚，均依刑法第二百十九條規定宣告沒收，至附表編號二至四之支
    票業已滅失迭據告訴人甲○○陳述在卷，其上偽造之丙○○印文爰不再諭知沒收
    ，併予敘明。
四、至告訴人甲○○於移送併辦之一九二五三號偵查卷中指述，被告偽造系爭四紙支
    票背書，持向其借款，認被告尚涉犯有刑法第三百三十九條第一項之詐欺取財罪
    嫌云云，惟按刑法第三百三十九條第一項之詐欺取財罪，以意圖為自己或第三人
    不法之所有，以詐術使人陷於錯誤，而將本人或第三人之物交付為構成要件，所
    謂以詐術使人交付，必須被詐欺人因其詐術而陷於錯誤，始為相當，若其所用方
    法，不能認為詐術，亦不致使人陷於錯誤，即不構成該罪，最高法院四十六年度
    台上字第二六○號判例參照，苟行為人係事後因其他因素無法如期返還或給付款
    項，乃民事上債務不履行之問題，除有積極證據足認其於取得財物之初即具不法
    所有之意圖外，要難以此一時之給付遲延，即遽認其犯犯詐欺罪。經查告訴人甲○○自承系爭四紙支票上丙○○之背書，係其要求，足見被告偽造上揭背書係因
    告訴人甲○○之要求始為之，並非借款之初，即主動以此為詐欺之手段，且被告
    於本案借款時，曾以前揭不動產設定第二順位抵押權予告訴人甲○○，告訴人甲○○於本院陳稱：伊在抵押權設定後，錢交給被告，八十四年八月二十八日交付
    支票等語，而系爭抵押權分別於八十四年八月二十三日及二十六日即登記完畢（
    見一九二五三號偵查卷所附登記謄本），更酌以原審法院依職權函查被告於八十
    四年六月至八十四年十月在原臺中市第一信用合作社之存提款交易明細，當時該
    帳戶支付頻繁尚無給付不能之情狀，有該行庫之帳卡明細表在卷可參（見原審卷
    第一二一至一三一頁），縱事後被告因故不能支付票款，亦難遽認被告借款當時
    已有不法所有之意圖，此外，復查無其他積極證據，足證被告於借款時即有詐欺
    之意圖，此部分與起訴科刑部分即無裁判上一罪之關係，本院無從併審，應退回
    公訴人另為適法處理。另被告丁○○雖供稱其於八十四年八月初，因簽賭六合彩
    欠債，在台中市向甲○○借新台幣（下同）四百九十萬元，簽發台中市第一信用
    合作社黎明分社為付款人、面額四百九十萬元、票號ＧＡ0000000號之支
    票並於其上偽造其父丙○○之簽名一枚背書後，交與甲○○，然被告所述該次借
    款之金額與告訴人甲○○所述不符，且被告稱該支票已滅失，無從佐證，此外且
    查無其他積極證據足認被告犯此部分罪行，公訴人且未起訴，爰不併予審理，併
    予敘明。
五、被告經合法傳喚，無正當理由未到庭，爰不待其陳述，逕行判決。
六、據上論斷，應依刑事訴訟法第三百六十九條第一項前段、第三百六十四條、第二
    百九十九條第一項前段、第三百七十一條，刑法第五十六條、第二百十六條、第
    二百十條、第二條第一項但書、第四十一條第一項、第二百十九條，判決如主文
    。
本案經檢察官乙○○到庭執行職務。
中      華      民      國      九十四     年     四      月     六     日
                                臺灣高等法院臺中分院刑事第四庭
                                      審判長法  官  洪  耀  宗
                                            法  官  江  德  千
                                            法  官  劉  登  俊
右正本證明與原本無異。
如不服本判決應於收受送達後十日內向本院提出上訴書狀，其未敘述上訴之理由者並
得於提起上訴後十日內向本院補提理由書（均須按他造當事人之人數附繕本）。
                                            書記官  鄧  智  惠
中      華      民      國      九十四     年     四      月     七     日
附表：
編號 發票人     發票日         金  額       支票號碼        背書人
一、 丁○○     、８、     四百萬元     ＧＡ0000000     丙○○簽名一枚
二、 丁○○     、、     三十六萬元   ＧＡ0000000     丙○○印文一枚
三、 丁○○     、２、     三十六萬元   ＧＡ0000000     丙○○印文一枚
四、 丁○○     、５、     三十六萬元   ＧＡ0000000     丙○○印文一枚
（上述四張支票之付款人均為台中市第一信用合作社黎明分社，第一張係本金，第二
至四張係利息。）
                                                                        Ｒ
